臺灣雲林地方法院民事判決
111年度訴字第481號
原      告  凱基商業銀行股份有限公司


法定代理人  龐德明 Stefano Paolo Bertamini

訴訟代理人  邱薪瑋  


被      告  黃俊義  

上列當事人間請求塗銷抵押權設定登記事件，本院於民國111年1
0月21日言詞辯論終結，判決如下：
    主  文
原告之訴駁回。
訴訟費用由原告負擔。
    事實及理由
一、原告起訴主張：
　　㈠緣訴外人即被代位人黃清吉(下稱黃清吉)向原告申請信用
      卡消費使用，卻未依約給付，尚積欠原告新臺幣(下同)11
      8,552元，及自民國91年11月1日起至清償日止，依約應計
      之利息、違約金、費用等尚未清償，業經執行核發臺灣臺
      南地方法院101年度司執字第53691號債權憑證。
　　㈡嗣原告執前開債權憑證對黃清吉所有如附表所示之不動產
      （下稱系爭不動產）向鈞院聲請強制執行，經鈞院以111
      年度司執字第10943號受理在案，經鑑價後核定最低拍賣
      價額為1,445,000元，惟因系爭不動產設定有1,700,000元
      之抵押權【經雲林縣斗六地政事務所於89年12月27日登記
      (收件字號：89年斗地普字第223950號、債權額比例：全
      部)擔保債權總金額1,700,000元之抵押權】(下稱系爭抵
      押權)，致拍賣無實益。而系爭抵押權設定存續期間為89
      年12月26日至90年6月26日，且其擔保之債權已屆清償日
      期(90年6月26日)。按請求權，因15年間不行使而消滅；
      以抵押權擔保之債權，其請求權已因時效而消滅，如抵押
      權人，於消滅時效完成後，5年間不實行其抵押權者，其
      抵押權消滅，民法第125條前段、第880條分別定有明文。
      故抵押權因其所擔保債權之請求權之消滅時效完成及上開
      除斥期間之經過即歸於消滅（最高法院89年度台上字第14
      76號判決意旨參照）。又按所有人對於無權占有或侵奪其
      所有物者，得請求返還之。對於妨害其所有權者，得請求
      除去之。有妨害其所有權之虞者，得請求防止之，民法第
      767條第1項亦定有明文。
　　㈢原告為黃清吉之債權人，系爭不動產亦為黃清吉清償原告
      債權之擔保，系爭不動產有無系爭抵押權之負擔存在，將
      影響原告之債權是否能聲請法院強制執行系爭不動產而受
      償，不得謂原告在私法上之地位無受侵害之危險，且此項
      危險得以確認判決除去之，揆之前開說明，原告提起本件
      確認之訴以排除此項危險，顯有即受確認判決之法律上利
      益。系爭抵押權因其所擔保債權之請求權之消滅時效完成
      及上開除斥期間之經過即歸於消滅，黃清吉自得請求抵押
      權人將系爭抵押權登記塗銷，然黃清吉怠於請求塗銷系爭
      抵押權登記、以回復系爭不動產無權利負擔之狀態，原告
      依民法第242條之規定代位債務人黃清吉行使塗銷抵押權
      登記請求權。
　　㈣並聲明：
　　　⒈被告黃俊義應將附表所示之不動產，經雲林縣斗六地政
        事務所於89年12月27日登記（收件字號：89年斗地普字
        第223950號)、債權額比例全部之擔保債權總金額1,700
        ,000元之系爭抵押權設定登記予以塗銷。
　　　⒉訴訟費用由被告負擔。　
二、被告則以：
　　㈠我對系爭不動產參與分配過二次。一次是93年、另一次是
　　  94年，在我聲請參與分配後，系爭不動產因拍賣無實益，
　　  法院將我提出之參與分配文件返還予我。即使請求權時效
　　  已經過了，但抵押權之除斥期間還沒有過。最高法院有個
　　  判決意旨有提到請求權並無需任何方式，只要債權人對債
　　  務人發表債務之請求即可。最高法院有判決亦認為聲請強
　　  制執行或參與分配，即便執行無效果，也會產生請求權時
　　  效中斷之效力。而且即便我對黃清吉的債權請求權已經罹
      於時效，但抵押權繼續存續之5年期間亦未屆至，故原告
      請求我塗銷系爭抵押權亦屬無理由。
　　㈡並聲明：
　　　⒈原告之訴駁回。
　　　⒉訴訟費用由原告負擔。　
三、本院之判斷：　　
　　㈠原告主張訴外人即被代位人黃清吉向原告申請信用卡消費
      使用，卻未依約給付，尚積欠原告118,552元，及自91年1
      1月1日起至清償日止，依約應計之利息、違約金、費用等
      尚未清償，業經執行核發臺灣臺南地方法院101年度司執
      字第53691號債權憑證。嗣原告執前開債權憑證對黃清吉
      所有之系爭不動產向本院聲請強制執行，經本院以111年
      度司執字第10943號受理在案，經鑑價後核定最低拍賣價
      額為1,445,000元，惟因系爭不動產設定有1,700,000元之
      系爭抵押權，致拍賣無實益等情，為被告所不爭執，並有
      臺灣臺南地方法院101年度司執字第53691號債權憑證、繼
      續執行紀錄表等影本、系爭不動產之土地登記第一類謄本
      （所有權個人全部）在卷可稽（本院卷第17頁至第19頁、
      第49頁至第71頁），自堪信為真實。
　　㈡按請求權，因15年間不行使而消滅；以抵押權擔保之債權
      ，其請求權已因時效而消滅，如抵押權人，於消滅時效完
      成後，5年間不實行其抵押權者，其抵押權消滅，民法第1
      25條前段、第880條分別定有明文。本件原告主張被告對
      黃清吉之債權之請求權已罹於時效，且於消滅時效完成後
      ，5年間並未實行抵押權，故系爭抵押權應已消滅等情，
      為被告所否認。經查：
　　　⒈按民法第147條僅就時效利益之預先拋棄加以禁止，則於
        時效完成後拋棄時效之利益，顯非法之所禁。債務人知
        時效完成之事實而以單方行為或契約為承認者，其承認
        自可認為拋棄時效利益之默示意思表示，時效完成之利
        益一經拋棄，即回復時效完成前之狀態，債務人不得再
        以時效業經完成拒絕給付（最高法院101年度台上字第1
        210號民事裁定意旨參照）。本件被代位人黃清吉於本
        件審理時表示：「我有欠被告錢，我承認有這筆債務。
        」等語（本院卷第96頁），顯然已於時效完成後拋棄時
        效利益，則被告對黃清吉之債權之請求權時效已回復至
        時效完成前之狀態，並無罹於時效之情形，則並無民法
        第880條所定抵押權消滅之情形。
　　　⒉按消滅時效，因開始執行行為或聲請強制執行而中斷。
        民法第129條第5款定有明文。又按依法對於執行標的物
        有擔保物權或優先受償權之債權人，不問其債權已否屆
        清償期，應提出其權利證明文件，聲明參與分配；其不
        聲明參與分配者，執行法院僅就所知債權及其金額列入
        分配，執行法院不知其債權金額者，該債權對於執行標
        的物之優先受償權，因拍賣而消滅，其已列入分配而未
        受清償部分，亦同。強制執行法第34條第2項、第3項、
        第4 項定有明文。準此，依法對於執行標的物有擔保物
        權之債權人，於該標的物強制執行程序中，提出權利證
        明文件，不問其已否取得准許拍賣抵押物之裁定，均視
        為其已實行抵押權。依民法第129條第1項第3款、第2項
        第5 款規定，應認該實行抵押權之行為與起訴同，有中
        斷請求權消滅時效之效力。退步言之，即便本件並無時
        效回復之情形，然被告曾就黃清吉遭強制執行之事件參
        與分配，有被告提出之民事聲請狀及本院民事執行處95
        年1月19日通知在卷可憑（本院卷第99頁至第101頁），
        則被告對黃清吉之債權請求權已因強制執行而中斷，雖
        然其請求權中斷後至110年又已罹於時效，然尚未罹於
        民法第880條所定之抵押權存續期間，故系爭抵押權並
        無消滅之情形。
四、綜上，原告依據債權人之代位法律關係，請求塗銷系爭抵押
    權，為無理由，應予駁回。
五、訴訟費用負擔之依據：民事訴訟法第78條。　
中　　華　　民　　國　　111 　年　　10　　月　　31　　日
                  民事第一庭    法  官  楊昱辰

以上正本係照原本作成
如對本判決上訴，須於判決送達後廿日內向本院提出上訴狀。如
委任律師提起上訴者，應一併繳納上訴審裁判費。
中　　華　　民　　國　　111 　年　　10　　月　　31　　日
                                書記官　陳玉珮

◎附表：   編號 不動產(土地) 被代位人權利範圍  1 雲林縣○○鄉○○段000地號、面積66.48平方公尺土地 5分之1  2 雲林縣○○鄉○○段000地號、面積114.4平方公尺土地 5分之1  3 雲林縣○○鄉○○段000地號、面積387.27平方公尺土地 5分之1